【裁判字號】    99,判,1080
【裁判日期】    991021
【裁判案由】    營業稅
【裁判全文】
最  高  行  政  法  院  判  決
                                      99年度判字第1080號
上  訴  人  義典工程有限公司
代  表  人  甲○○
訴訟代理人  丁○○○○○
上  訴  人  財政部臺灣省北區國稅局
代  表  人  吳自心
                          送達代收人  李吟芳
上列當事人間營業稅事件，兩造對於中華民國98年1月15日臺北
高等行政法院97年度訴字第1494號判決，各自提起上訴，本院判
決如下：
    主  文
原判決關於撤銷訴願決定及原處分（含復查決定）罰鍰金額超過
新臺幣壹佰壹拾柒萬捌仟元暨該訴訟費用部分，均廢棄。
上開廢棄部分，上訴人義典工程有限公司在第一審之訴駁回。
義典工程有限公司之上訴駁回。
廢棄部分之第一審及上訴審訴訟費用均由上訴人義典工程有限公
司負擔。
    理  由
一、上訴人財政部臺灣省北區國稅局（下稱北區國稅局）之代表
    人原為陳文宗，民國99年6月30日改由邱政茂擔任、99年7月
    23日改由吳自心擔任，茲各據彼等擔任新任代表人時分別具
    狀承受訴訟，均核無不合，應予准許。
二、緣上訴人義典工程有限公司（下稱義典公司）於91年5月至6
    月間涉嫌無進貨事實，取具虛設行號忠揚開發企業有限公司
    （下稱忠揚公司）開立之統一發票銷售額合計新臺幣（下同
    ）12,271,680元，營業稅額613,584元，作為進項憑證申報
    扣抵銷項稅額，經財政部臺北市國稅局（下稱北市國稅局）
    查獲，通報北區國稅局所屬臺北縣分局核定補徵營業稅額61
    3,584元，並認無進貨事實，按漏稅額處3倍罰鍰1,840,700
    元。義典公司就罰鍰部分不服，申經復查改按有進貨事實認
    定，追減罰鍰613,600元（即改按所漏稅額處2倍罰鍰1,227,
    100元），義典公司遂循序提起行政訴訟。
三、義典公司即原審原告起訴主張：(一)稅捐稽徵法第21條第1款
    、第3款分別就有申報與未申報之情形定其核課期間為5年、
    7年，又北市國稅局法務科96年6月23日之新聞稿認為只有未
    於規定期間內申報或故意以詐欺、其他不正當方法逃漏稅捐
    者才會適用7年核課期間，納稅義務人如僅係消極不作為，
    稅捐稽徵機關尚不能按7年核課期間規定追補逃漏之稅款。
    本案經北區國稅局認定有進貨事實，與無進貨事實迥然有別
    ，自非以不正當方法逃漏稅捐，故核課期間應為5年。(二)依
    行為時稅捐稽徵法第18條第1項規定，僅應受送達人拒絕收
    受時，稅捐稽徵機關始得寄存送達。本件北區國稅局於96年
    7月11日始為處分，未依一般方式交郵政機關遞送，而於96
    年7月13日未預先告知即由稅務人員會同警員至義典公司營
    業處所，在不獲會晤義典公司之人員情形下於門首黏貼寄存
    送達通知書，參之寄存送達通知書內送達情形記述欄所載內
    容，其時義典公司所有員工均外出洽公，營業處所未留人員
    ，北區國稅局之寄存送達並未依法作為，故該送達並不生合
    法送達之效力；其於96年7月16日始由稅務人員將處分書交
    由義典公司簽收，已逾5年核課期間。(三)實務上若有進貨事
    實，並已逾5年期間，承辦人員皆以逾核課期間免罰簽結，
    94年7月12日財政部高雄市國稅局之新聞稿亦宣導民眾注意
    核課期間的問題，北區國稅局既認本案為義典公司取得非實
    際交易對象發票然已依規定期間申報，自應適用核課期間5
    年之規定，否則即有違行政程序法第6條「行政行為，非有
    正當理由，不得為差別待遇。」之規定等語。求為「訴願決
    定、原處分（含復查決定）不利於義典公司部分，均撤銷。
    」之判決。
四、北區國稅局即原審被告則以：(一)北區國稅局原以義典公司無
    進貨事實核定其補徵營業稅額613,584元，並按所漏稅額613
    ,584元處3倍罰鍰1,840,700元。義典公司主張其承攬新光三
    越股份有限公司臺北市信義區「新光三越百貨信義三館」之
    土方挖棄工程（下稱系爭工程），因工程量大，部分工程轉
    包予忠揚公司施作，全部工程於91年9月施作完畢。北區國
    稅局審酌義典公司提供之工程承攬契約書、支付貨款資料及
    系爭工程91年度營利事業所得稅結算申報之毛利率為3.5％
    ，若減除取得忠揚公司開立之進貨憑證，毛利率高達26％，
    已超過財政部頒訂之同業利潤標準毛利率21％等情，乃認定
    有進貨事實，惟依北市國稅局刑事案件移送書所載，忠揚公
    司負責人陳衍霖於90年11月至91年6月間基於幫助他人逃漏
    稅捐之概括犯意，明知該公司無銷貨事實，卻虛開不實統一
    發票予他人充當進項憑證之不法情事已明，認定義典公司之
    實際交易對象應非忠揚公司，則其有進貨事實卻取得虛設行
    號開立之進項憑證申報扣抵銷項稅額之違章事證，且義典公
    司於裁罰處分核定前已補繳稅款並以書面承認違章事實及承
    諾繳清罰鍰，依財政部96年3月28日修正稅務違章案件裁罰
    金額或倍數參考表規定，改按所漏稅額613,584元改處2倍罰
    鍰1,227,100元。(二)義典公司明知未向忠揚公司進貨，卻取
    具該公司開立之統一發票作為進項憑證虛報稅額，顯係以不
    正當方法逃漏稅捐，依法其核課期間應為7年；又本件原核
    定處分書及罰鍰繳款書經北區國稅局所屬臺北縣分局派員送
    達，因未獲會晤應受送達人，乃會同臺北縣警察局海山分局
    江翠派出所於96年7月13日辦理寄存送達，亦未逾7年核課期
    間，復查決定改認有進貨事實，並按所漏稅額613,584元處2
    倍罰鍰計1,227,100元，追減罰鍰613,600元，於法並無違誤
    等語，資為抗辯。
五、原審為「訴願決定及原處分（含復查決定）關於罰鍰金額超
    過1,178,000元部分，均撤銷；義典公司其餘之訴駁回」之
    判決，係以：(一)財政部94年4月13日台財稅字第09404524570
    號函釋（下稱財政部94年函釋）係就行政程序法公布施行前
    後，有關稅捐稽徵文書送達於納稅義務人之住居所、事務所
    或營業所不獲會晤納稅義務人，亦無受領文書之同居人、受
    雇人及應送達處所之接收郵件人員時，應如何為送達所為之
    釋示，與法律規定意旨，尚無違背，稅捐稽徵機關辦理相關
    案件，自得適用之。(二)稅捐稽徵法第21條所稱「故意以詐欺
    或其他不正當方法逃漏稅捐者」，必須係以『積極之行為完
    成某種不實之態樣或證據，使稽徵機關不易辨認，陷於錯誤
    ，因而獲得減少應負稅額之利益』始當足之。本件北區國稅
    局就義典公司所提之工程承攬契約書、支付貨款資料、各項
    工程成本分析表、營利事業所得稅結算申報書及會計師簽證
    報告等資料查核後，認定義典公司有進貨事實，而以取具非
    實際交易對象進項憑證申報扣抵銷項稅額。義典公司既有進
    貨事實，自與無進貨事實迥然有別，故其主張本案非屬故意
    或以不正當方法逃漏稅捐，核課期間應為5年，尚堪採信；
    義典公司91年5月至6月之營業稅申報日期係91年7月15日起
    算，應至96年7月15日到期。本件原核定處分書及罰鍰繳款
    書經北區國稅局所屬臺北縣分局派員送達未獲會晤應受送達
    人，乃會同臺北縣警察局海山分局江翠派出所於96年7月13
    日辦理寄存送達於該所，參照財政部94年函釋意旨，送達合
    法，未逾5年核課期間。(三)忠揚公司負責人陳衍霖於90年11
    月至91年6月間，基於幫助他人逃漏稅捐之犯意，虛開不實
    發票予他人充當進項憑證，經臺灣臺北地方法院判處有期徒
    刑8月，減為有期徒刑4月，如易科罰金，以銀元300元（即
    新臺幣900元）折算1日，經臺灣高等法院判決維持而告確定
    ，義典公司並出具違章承諾書。義典公司始終未能具體指出
    究透過何人與忠揚公司為系爭交易，復未能提出系爭轉包工
    程之驗收紀錄及相關資料供核且忠揚公司91年度綜合所得稅
    BAN給付清單所示，當年度僅僱用已87歲之員工吳長生，故
    忠揚公司顯無承攬系爭工程之能力及事實。又義典公司雖提
    出相關付款憑條記錄，然其係於91年9月27日存款，且存入
    當日旋以同額或分批轉出及提領，況該金額與應付忠揚公司
    之交易金額有1,000,000元的落差，忠揚公司又容許義典公
    司於系爭工程完工（最後一紙發票日開立日期為91年6月25
    日）後3個月始支付第1筆款項，與常情不符，難認義典公司
    與忠揚公司有實際交易。則忠揚公司90年度與91年度營業稅
    進項稅額乃為虛填，查無進貨發票或有其他公司銷貨與忠揚
    公司為進項，則本件因忠揚公司虛填進項稅額，扣抵銷項稅
    額，造成漏稅結果，連帶使義典公司以忠揚公司開立之系爭
    發票申報扣抵當月份的銷項稅額時，亦構成虛報進項稅額，
    就其實際漏繳稅額部分，自應補稅處罰。(四)忠揚公司於系爭
    期間實際已繳納稅額36,215元，故本件計算所漏稅額時，應
    將按義典公司於系爭期間取得忠揚公司開立統一發票銷售額
    計12,271,680元與忠揚公司於系爭期間申報銷項總額18,107
    ,500元之比例予以扣除24,543元（計算式：36,215×12,271
    ,680/18,107,500＝24,543），則實際漏稅額為589,041元（
    613,584-24,543），處2倍罰鍰為1,178,000元，始為適法，
    資為論據。
六、本院查：
  (一)按「（第1項）稅捐之核課期間，依左列規定：一依法應由
    納稅義務人申報繳納之稅捐，已在規定期間內申報，且無故
    意以詐欺或其他不正當方法逃漏稅捐者，其核課期間為5年
    ……。三未於規定期間內申報，或故意以詐欺或其他不正當
    方法逃漏稅捐者；其核課期間為7年。」，行為時稅捐稽徵
    法（下稱稅捐稽徵法）第21條第1項第1款、第3款分別定有
    明文。次按「營業人左列進項稅額，不得扣抵銷項稅額：一
    購進之貨物或勞務未依規定取得並保存第33條所列之憑證者
    。……」、「納稅義務人，有左列情形之一者，除追繳稅款
    外，按所漏稅額處1倍至10倍罰鍰，並得停止其營業……五
    虛報進項稅額者。」，為行為時加值型及非加值型營業稅法
    （下稱營業稅法）第19條第1項第1款及第51條第5款所明定
    。又行為時營業稅法施行細則第52條規定：「（第1項）本
    法第51條第5款所定虛報進項稅額，包括依本法規定不得扣
    抵之進項稅額、無進貨事實及偽造憑證之進項稅額而申報退
    抵稅額者。（第2項）本法第51條第1款至第6款之漏稅額，
    依左列規定認定之：……二第5款，以經主管稽徵機關查獲
    因虛報進項稅額而實際逃漏之稅款為漏稅額。」。再，「取
    得虛設行號發票申報扣抵之案件：1.無進貨事實者：以虛設
    行號發票申報扣抵，係屬虛報進項稅額，並逃漏稅款，該虛
    報進項之營業人……應依營業稅法第51條第5款規定補稅並
    處罰。2.有進貨事實者：(1)進貨部分，因未取得實際銷貨人
    出具之憑證，應依稅捐稽徵法第44條規定處以行為罰。(2)因
    虛設行號係專以出售統一發票牟取不法利益為業，並無銷貨
    事實，故取得虛設行號發票之營業人，自亦無向該虛設行號
    進貨並支付進項稅額之事實，除該營業人能證明確有支付進
    項稅額予實際銷貨之營業人，並經稽徵機關查明該稅額已依
    法報繳者，應依營業稅法第19條第1項第1款規定，就其取得
    不得扣抵憑證扣抵銷項稅額部分，追補稅款，不再處漏稅罰
    外，其虛報進項稅額，已構成逃漏稅，應依營業稅法第51條
    第5款規定補稅並處罰。」、「稽徵機關查核營業人取得涉
    嫌虛設行號涉案期間開立之統一發票申報扣抵銷項稅額案件
    ，仍應就交易雙方之進、銷貨情形覈實查核，不得逕按本部
    83年7月9日台財稅第831601371號函辦理，如無法查明營業
    人確無向其進貨，且該涉嫌虛設行號已依規定按期申報進、
    銷項資料，並按其應納稅額繳納者，應免予補稅處罰。」，
    亦經財政部83年7月9日台財稅第831601371號函及95年5月23
    日台財稅字第09504535500號函釋在案。（上開2函釋均經財
    政部以98年12月7日台財稅字第09804577370號令自即日起廢
    止）。
  (二)經查，忠揚公司係虛設行號，該公司之負責人陳衍霖於90年
    11月至91年6月間，基於幫助他人逃漏稅捐之犯意，虛開不
    實發票予他人充當進項憑證，經刑事法院判處有期徒刑確定
    ；而義典公司雖有進貨事實，然非以實際交易對象開立之進
    項憑證而係以虛設行號忠揚公司開立之發票作為進項憑證申
    報扣抵銷項稅額，義典公司並出具違章承諾書坦承違章並補
    繳所漏稅額613,584元等情，乃原審經依調查證據及言詞辯
    論後依法認定之事實。
  (三)義典公司係營業人，自知以進項稅額扣抵銷項稅額，應依規
    定取得營業稅法第33條所列之憑證，其明知虛設行號忠揚公
    司非其實際交易對象，竟以其虛開之發票虛報進項以逃漏稅
    額，自屬以不正當方法逃漏稅捐，依稅捐稽徵法第21條第1
    項第3款規定，其核課期間應為7年，義典公司不否認至遲於
    96年7月16日已收受北區國稅局所為原核定處分書及罰鍰繳
    款書，而其91年5月至6月之營業稅申報日期係91年7月15日
    起算，應至98年7月15日到期，原核定處分書及罰鍰繳款書
    自無逾7年之核課期間。至北區國稅局所為之寄存送達究應
    適用稅捐稽徵法或行政程序法，其所為之送達是否合法，已
    無論述之必要。原判決以義典公司有進貨事實，因認其非屬
    故意或以不正當方法逃漏稅捐，核課期間應為5年，於法雖
    有未合；惟亦已論明義典公司91年5月至6月之營業稅申報日
    期係91年7月15日起算，應至96年7月15日到期；北區國稅局
    所為原核定處分書及罰鍰繳款書經該局所屬臺北縣分局派員
    送達未獲會晤應受送達人，乃會同臺北縣警察局海山分局江
    翠派出所於96年7月13日辦理寄存送達於該所，符合財政部
    94年函釋意旨，自生合法送達效力而未逾5年核課期間，其
    結果仍屬相同。義典公司仍執詞指摘北區國稅局所為原核定
    處分書及罰鍰繳款書之送達不合法，故本件稅捐已逾5年之
    核課期間，原判決有適用法規錯誤之違法等語，洵無可採；
    是其上訴論旨，指摘原判決不利部分違背法令，求予廢棄，
    為無理由，應予駁回。
  (四)又「……營業人雖有進貨事實，惟不依規定取得交易對象開
    立之進項憑證，而取得非交易對象開立之進項憑證，申報扣
    抵銷項稅額時，該項已申報扣抵之銷項營業稅額顯未依法繳
    納，仍應依營業稅法第19條第1項第1款規定，就其取得不得
    扣抵憑證扣抵銷項稅額部分，追補該項不得扣抵之銷項稅款
    。又我國現行加值型營業稅係就各個銷售階段之加值額分別
    予以課稅之多階段銷售稅，各銷售階段之營業人皆為營業稅
    之納稅義務人。故該非交易對象之人是否已按其開立發票之
    金額報繳營業稅額，並不影響本件營業人補繳營業稅之義務
    。」業經本院87年7月份第1次庭長評事聯席會議決議在案。
  (五)原判決業於理由四(三)認定義典公司與忠揚公司間並無交易事
    實，並論述忠揚公司91年5月至6月間並無任何進銷來源，且
    申報90年度及91年度營業稅進銷項稅額時，僅虛填進項稅額
    ，並無載明任何進項明細或提出任何進項發票，且查無營業
    人申報開立發票給忠揚公司作為進項，義典公司與忠揚公司
    並無實際交易事實，忠揚公司既虛填進項稅額，扣抵銷項稅
    額，而造成漏稅的結果，連帶使義典公司以取自忠揚公司開
    立之發票申報扣抵當月份的銷項稅額時，亦構成虛報進項稅
    額造成漏稅之結果，應予補處罰（見原判決第15頁、第16頁
    ）。而義典公司因虛報進項稅額所逃漏之營業稅額為613,58
    4元亦為原審認定之事實（義典公司亦無爭議且已補繳完畢
    ），則北區國稅局以該漏稅額作為裁罰基準，自無違誤。原
    判決一方面認定忠揚公司係虛填進項稅額，扣抵銷項稅額，
    一方面又認義典公司逃漏之稅額應扣除忠揚公司於系爭期間
    實際已繳納之稅額36,215元，按義典公司以忠揚公司之統一
    發票銷售額計12,271,680元與忠揚公司於系爭期間申報銷項
    總額18,107,500元之比例予以扣除後，認定義典公司實際漏
    稅額為589,041元，揆諸上開規定及說明，自有判決適用法
    律不當及判決理由矛盾之違法情事。北區國稅局據以指摘此
    部分違背法令，求予廢棄，即屬有理，爰將此部分予以廢棄
    ，並本諸原審所認定之事實，自行為判決，駁回義典公司此
    部分在第一審之訴。
 七、據上論結，本件義典公司之上訴為無理由、北區國稅局之
     上訴為有理由。依行政訴訟法第255條第1項、第256條第1
     項、第259條第1款、第98條第1項前段，判決如主文。
中    華    民    國    99    年    10    月    21    日
                    最高行政法院第七庭
                        審判長法官  藍  獻  林
                              法官  林  樹  埔
                              法官  廖  宏  明
                              法官  張  瓊  文
                              法官  姜  素  娥

以  上  正  本  證  明  與  原  本  無  異
中    華    民    國    99    年    10    月    22    日
                              書記官  賀  瑞  鸞

司法院資訊處製作；財團法人民間司法改革基金會備份。
